臺灣高雄地方法院刑事判決　　　　　　　　　　　　　九十三年度易字第三二三號
　　公　訴　人　臺灣高雄地方法院檢察署檢察官
　　被　　　告　丙○○
右列被告因誹謗案件，經檢察官提起公訴（九十三年度偵字第五○一號），本院判決
如左：
    主  文
丙○○無罪。
    理  由
一、公訴意旨略以：被告丙○○係前高雄縣美濃毛豬生產合作社（下稱美濃毛豬合作
    社）之理事主席，告訴人甲○○則為該合作社經理，告訴人於民國九十二年十月
    間，參選高雄縣美濃鎮長補選，被告因支持另一名候選人羅建德，為求羅建德勝
    選，被告竟基於妨害名譽之概括犯意，意圖散布於眾，印製「牽成這種人（指甲
    ○○），下場很淒涼；唯利是圖，見利忘義的政治花蝴蝶」、「回應甲○○10.
    文宣：像您（指甲○○）這種過河拆橋、忘恩負義、不情不義的人，值得牽成
    嗎？」等內容不實之文字，連續於同年月十八日、同年月二十四日兩日，以夾報
    方式發送於高雄縣美濃鎮地區，足以毀損甲○○之名譽，因認被告丙○○涉犯刑
    法第三百十條第二項之加重誹謗罪嫌。
二、按憲法第十一條規定，人民之言論自由應予保障，鑑於言論自由有實現自我、溝
    通意見、追求真理、滿足人民知的權利，形成公意，促進各種合理的政治及社會
    活動之功能，乃維持民主多元社會正常發展不可或缺之機制，國家應給予最大限
    度之保障，國家固得基於保護個人名譽、隱私等法益及維護公共利益之理由，對
    於人民的言論自由予以一定之限制，惟仍不得逾越必要之範圍，並嚴守刑法上之
    「罪刑法定原則」及刑事訴訟法之「無罪推定原則」。為符合憲法第十一條保障
    人民言論自由的基本價值規範，刑法第三百十條第三項前段規定：「對於所誹謗
    之事，能證明其為真實者，不罰」，固然係以指摘或傳述足以毀損他人名譽事項
    之行為人，其言論內容與事實相符者，為不罰之條件，然並非謂行為人必須自行
    證明其言論內容確屬真實，始能免於刑責，倘若行為人雖不能證明言論內容為真
    實，但依其所提證據資料，可認為行為人有相當理由確信其為真實者，即不能以
    誹謗罪之刑責相繩，亦不得以此項規定而免除檢察官或自訴人於訴訟程序中，依
    法應負行為人故意毀損他人名譽之舉證責任，此有司法院大法官會議釋字第五○
    九號解釋可資參照。
三、本件公訴人認被告丙○○有右揭誹謗罪嫌，無非以告訴人之指述、被告之供詞，
    以及標題為「牽成這種人，下場很淒涼」、「回應甲○○10.文宣」二份文宣
    為主要論據。
四、訊據被告丙○○固坦承分別於九十二年十月十五日及同月二十四日書寫標題為「
    牽成這種人，下場很淒涼」、「回應甲○○10.文宣」等二份文宣，並分別於
    同月十八日及二十四日以夾報方式在高雄縣美濃鎮發送予不特定民眾等事實，惟
    堅決否認有被訴誹謗之犯行，辯稱：伊第一份文宣所書寫的內容，均無任何不實
    之處，且因當時美濃鎮有謠言說美濃毛豬合作社，係在伊任內垮掉的，因而有為
    文說明之必要，所以伊才書寫並散發第一份文宣，嗣因告訴人控告其侵占，並散
    發標題為「九十一年聲明推崇甲○○盡心盡力保證清白，為何九十二年夾報污衊
    甲○○不值得牽成？」之文宣，伊為澄清，始書寫並散發第二份文宣，伊並沒有
    誹謗告訴人之故意等語。
五、經查：
  (一)美濃毛豬合作社係於八十一年間，由一百零六位豬農組成，每人投資新台幣（下
    同）五至十萬元不等，共集資七百三十五萬元，經社員大會同意購買農地三筆，
  分別登記在被告及案外人李耀忠名下，並以行政院農業委員會補助款一千六百萬
    元投資設置「有機肥料處理場」，不足之資金，則有九位理事及地主向農民銀行
    美濃分行貸款一千四百萬元，而被告當時擔任美濃毛豬合作社之經理，月薪三萬
    元，負責該有機肥料處理廠業務之推行，嗣因八十六年三、四月間，臺灣地區爆
    發豬隻口蹄疫事件，前開有機肥料處理廠遂停止運作，而美濃毛豬合作社則於當
    年十月停止營運等情，除據被告供承明確外，亦為告訴人所不爭，並有被告所書
    寫標題為「牽成這種人，下場很淒涼」、「回應甲○○10.文宣」之文宣，以
    及告訴人所書寫標題為「九十一年聲明推崇甲○○盡心盡力保證清白，為何九十
    二年夾報污衊甲○○不值得牽成？」、「飯可以多吃  話不可亂講  君子坦蕩蕩
      一次說分明」之文宣各一份附卷可稽。
  (二)告訴人之妻在美濃鎮經營早餐店，告訴人於美濃毛豬合作社結束營運後，曾幫忙
    早餐店之經營，而告訴人熱中政治事務，曾參與興建美濃水庫及小型焚化爐之抗
    爭活動，並先後加入中國國民黨（下稱國民黨）及民主進步黨（下稱民進黨）等
    情，此經證人乙○○到庭證述明確，並有告訴人書寫之上開二份文宣、國民黨九
    十三年二月四日（九三）美委字第○二九號函及國民黨組織管理系統表各一份在
    卷可參。
  (三)美濃毛豬合作社因投資設置「有機肥料處理廠」而向農民銀行貸款之一千四百八
    十萬元債務，經理事會決議，告訴人、被告及案外曾榮德各負擔二百零八萬元，
    而登記在被告及案外人李耀忠名下土地之出售款項五百六十一萬元，暫由被告及
    案外人李春喜保管，俟清算程序完結後，再行分配予債權人，因被告尚保留有土
    地出售款項之二百萬元，告訴人因而控告被告涉犯侵占罪嫌等情，亦有上開四份
    文宣附卷可佐。
  (四)綜上所述，被告撰寫標題為「牽成這種人，下場很淒涼」、「回應甲○○10.
    文宣」二份文宣中關於「美濃毛豬合作社成立過程」、「美濃毛豬合作社於八十
    六年因口蹄疫事件而停運」、「告訴人擔任美濃毛豬合作社經理期間，曾參與政
    治活動」、「告訴人之妻在美濃鎮經營早餐店」、「告訴人曾先後加入國民黨與
    民進黨」、「告訴人因信託登記在被告名義下土地之出售款項，控告被告侵占」
    等事實之指摘，並無不實之處，僅不過被告綜合前揭事實，認為告訴人熱中參與
    政治活動，以及分心照料妻子經營之早餐店，致未全心投入美濃毛豬合作社之經
    營，因而使該合作社全然無法面對口蹄疫之衝擊，終於導致該合作社停運，而出
    資之豬農則落至血本無歸之窘境。雖然參與政治事務不當然即無法全心投入工作
    ，而告訴人之妻經營之早餐店，告訴人未必會多加過問，然因美濃毛豬合確實在
    告訴人擔任經理期間停止營運，被告根據「告訴人熱中參與政治事務」、「其妻
    經營早餐店」、「美濃毛豬合作社因無法抗拒口蹄疫事件而停運」等資料，認為
    美濃毛豬社停運係肇因於告訴人未全心投入工作所致，尚非毫無合理之根據，揆
    諸大法官會議釋字第五○九號解釋意旨，尚難以誹謗罪之刑責相繩。
  (五)至於被告以「告訴人曾先後加入國民黨與民進黨」之事實基礎，而指陳告訴人係
    「政治花蝴蝶」，以及另以「告訴人因信託登記在被告名義下之土地出售款項，
    控告被告侵占」之事實基礎，指述告訴人「過河拆橋、忘恩負義、不情不義」，
    均屬被告對告訴人個人人格之主觀評價，並未涉及事實之指摘，而與誹謗罪之構
    成要件有間，自無法以被告描述告訴人係「政治花蝴蝶」、「過河拆橋」、「忘
    恩負義」、「不情不義」等形容詞，可能貶損告訴人在社會上之整體人格評價，
    遽認被告應負誹謗罪責。
  (六)準此以言，公訴人既未提出積極事證，以資證明被告所撰寫上開二份文宣內容關
    於事實之描述，有何不實之處，或被告就該不實事實之描述，並無確信其為真實
    之合理根據，竟仍基於毀損他人名譽之故意，以文字散布該不實之事，是被告意
    圖散布於眾，而以散布文字方式，指摘足以毀損他人名譽之事之犯行，既屬不能
    證明，基於刑事訴訟法第一百五十四條第一項所揭櫫「無罪推定原則」，自應為
    被告無罪判決之諭知。
據上論斷，應依事訴訟法第三百零一條第一項，判決如主文。
中    華    民    國      九十三      年      五      月        七      日
                                  臺灣高雄地方法院刑事十一庭
                                      審判長法  官  徐美麗
                                            法  官  鄭詠仁
                                            法  官  高增泓
右正本證明與原本無異。
如不服本判決，應於判決送達後十日內，向本院提出上訴狀。
                                            書記官  林慧芬
中    華    民    國      九十三      年      五      月        七      日
